【裁判字號】    97,簡,33
【裁判日期】    970424
【裁判案由】    醫療法
【裁判全文】
臺北高等行政法院判決
                                     97年度簡字第00033號
原      告  甲○○
被      告  臺北市政府衛生局
代  表  人  邱文祥（局長）
上列當事人間因醫療法事件，原告不服臺北市政府中華民國96年
11月16日府訴字第09670296100 號訴願決定，提起行政訴訟。本
院判決如下：
    主  文
原告之訴駁回。
訴訟費用由原告負擔。
    事實及理由
一、事實概要：
    原告係臺北市「伊甸診所」負責醫師，於民國（下同）96年
    2 月16日獨家報導第965 、966 期合訂本第144 、145 頁刊
    登「…中藥遜掉西藥傷腦正統醫學來幫你神經阻斷術／包皮
    回收術…正統醫學上，目前最新的『早洩神經顯微手術』，
    割掉過於敏感的神經，減緩射精機制，…治標又治本，但是
    因為神經容易再生，所以國際醫學界對此沒有成就感。這項
    獨步全球的改良『洩神經』阻斷手術，再加上射精機制的減
    弱，是前臺北長庚整形外科主治醫師甲○○的專長之一。…
    甲○○醫師本身專攻『生理』與『性事』醫學，…加上現有
    的國際水準的神經顯微手術，精巧又快速，…病人術前、術
    中、術後都能輕鬆因應，還能立即散步、上班…」等詞句，
    經行政院衛生署中醫藥委員會查獲，並經該署以96年5 月15
    日衛署醫字第0960222516號函移由被告處理。被告嗣以96年
    5 月30日北市衛醫護字第09634232900 號函向獨家報導週刊
    雜誌社進行查證，確認委刊單位為該診所。案經被告審認系
    爭醫療廣告違反醫療法第85條第1 項規定，乃依同法第103
    條第1 項第1 款規定，以96年6 月23日北市衛醫護字第0963
    4834800 號行政處分書，處原告新臺幣（下同）5 萬元罰鍰
    （下稱原處分）。原告不服，提起訴願，經臺北市政府96年
    11月16日府訴字第09670296100 號訴願決定駁回，原告仍不
    服，遂提起本件行政訴訟。
二、兩造聲明：
  (一)原告聲明：訴願決定及原處分均撤銷。
  (二)被告聲明：駁回原告之訴。
三、兩造之爭點：
    原處分以原告刊登系爭廣告違反醫療法規定，處原告5 萬元
    罰鍰，是否適法？
  (一)原告主張之理由：
    1.系爭廣告內容均合乎一般醫學正常原則，且合乎行政院衛
      生署所頒布醫療廣告之規定，沒有任何誇張情事。且醫療
      法及其相關細則既容許醫療廣告行為，診所當然可以依正
      統醫學之範圍給予民眾知的權利。
    2.被告隨意以用詞上之籠統認定，即概括認定原告有違反規
      定，原告實不明白究係哪一項詞語逾越哪一項規定？
  (二)被告主張之理由：
    1.相關法律依據及解釋：
      (1)醫療法第9 條規定：「本法所稱醫療廣告，係指利用傳
        播媒體或其他方法，宣傳醫療業務，以達招徠患者醫療
        為目的之行為。」。
      (2)醫療法第85條第1 項規定：「醫療廣告，其內容以下列
        事項為限：一、醫療機構之名稱、開業執照字號、地址
        、電話及交通路線。二、醫師之姓名、性別、學歷、經
        歷及其醫師、專科醫師證書字號。三、全民健康保險及
        其他非商業性保險之特約醫院、診所字樣。四、診療科
        別及診療時間。五、開業、歇業、停業、復業、遷移及
        其年、月、日。六、其他經中央主管機關公告容許登載
        或播放事項。」。
      (3)醫療法第86條規定：「醫療廣告不得以下列方式為之：
        一、假借他人名義為宣傳。二、利用出售或贈與醫療刊
        物為宣傳。三、以公開祖傳秘方或公開答問為宣傳。四
        、摘錄醫學刊物內容為宣傳。五、藉採訪或報導為宣傳
        。六、與違反前條規定內容之廣告聯合或並排為宣傳。
        七、以其他不正當方式為宣傳。」。
      (4)醫療法第103 條第1 項第1 款規定：「有下列情形之一
        者，處新臺幣5 萬元以上25萬元以下罰鍰：一、違反…
        第85條、第86條規定或擅自變更核准之廣告內容。」。
      (5)行政院衛生署94年5 月4 日衛署醫字第0940203070號公
        告：「主旨：公告醫療法第85條第1 項第6 款所稱，經
        中央主管機關容許登載或播放之醫療廣告事項。依據：
        醫療法第85條第1 項第6 款規定。公告事項：一、西醫
        可登載或播放之項目如下：（一）『國際疾病分類臨床
        修訂第9 版（ICD-9-CM）』所登載之事項。（二）有關
        整形外科容許登載或播放之項目，包括鼻整形術（隆鼻
        、鼻樑加高）、眼瞼整形術（雙眼皮）、顏面皮膚整形
        術（拉皮）、脂肪抽取術（贅肉）、磨皮術及疤痕整形
        術（疤痕、凹瘡填平）、外耳整形術（耳垂加大）、植
        毛術（種植睫毛）。…」。
      (6)臺北市政府94年2 月24日府衛企字第09404404400 號公
        告：「…公告事項：修正後本府90年8 月23日府秘二字
        第9010798100號公告略以：『…六、本府將下列業務委
        任本府衛生局，以該局名義執行之…（十）醫療法中有
        關本府權限事項。…』…」。
    2.查原告為臺北市「伊甸診所」負責醫師，於96年2 月16
      日獨家報導第965 、966 期合訂本第144 、145 頁刊登如
      事實欄所述詞句之醫療廣告，有行政院衛生署96年5 月15
      日衛署醫字第0960222516號函及所附該署中醫藥委員會列
      管編號第96B0326 號平面媒體廣告監視紀錄表、系爭廣告
      、被告96年5 月25日向原告進行查證製作之公務電話紀錄
      表、獨家報導週刊雜誌社96年6 月12日函復被告等影本附
      卷可稽。是本案違章事實明確，洵堪認定，原處分自屬有
      據。
    3.至原告主張系爭廣告內容合乎行政院衛生署所頒定之醫療
      廣告規定，未有任何誇張情事；又醫療法及其相關細則既
      容許醫療廣告行為，診所當可以依正統醫學之範圍給予民
      眾知的權利，實不明白那一項詞語逾越那一項規定云云。
      按醫療業務有別於一般商品，為使民眾之醫療品質獲得保
      障，適當規範醫療廣告，實有其必要性。醫療法第85條第
      1 項規定，對醫療廣告之內容設有限制，原告刊登系爭醫
      療廣告，自應依上開規定為之。本件原告診所之醫療廣告
      刊登如事實欄所述之詞句，內容並包括醫療法第85條第1
      項及行政院衛生署94年5 月4 日衛署醫字第0940203070號
      公告所未規範之事項，顯已逾該條項所容許刊登之範疇，
      核屬違規醫療廣告；是原告違規事證明確，應可認定，所
      辯委難採憑。
四、本院之判斷：
  (一)按醫療法第9 條規定：「本法所稱醫療廣告，係指利用傳播
    媒體或其他方法，宣傳醫療業務，以達招徠患者醫療為目的
    之行為。」第11條規定：「本法所稱主管機關：在中央為行
    政院衛生署；在直轄市為直轄市政府；在縣（市）為縣（市
    ）政府。」第85條第1 項規定：「醫療廣告，其內容以下列
    事項為限：一、醫療機構之名稱、開業執照字號、地址、電
    話及交通路線。二、醫師之姓名、性別、學歷、經歷及其醫
    師、專科醫師證書字號。三、全民健康保險及其他非商業性
    保險之特約醫院、診所字樣。四、診療科別及診療時間。五
    、開業、歇業、停業、復業、遷移及其年、月、日。六、其
    他經中央主管機關公告容許登載或播放事項。」第86條規定
    ：「醫療廣告不得以下列方式為之：一、假借他人名義為宣
    傳。二、利用出售或贈與醫療刊物為宣傳。三、以公開祖傳
    秘方或公開答問為宣傳。四、摘錄醫學刊物內容為宣傳。五
    、藉採訪或報導為宣傳。六、與違反前條規定內容之廣告聯
    合或並排為宣傳。七、以其他不正當方式為宣傳。」。第10
    3 條第1 項第1 款規定：「有下列情形之一者，處新臺幣5
    萬元以上25萬元以下罰鍰：一、違反…第85條…規定或擅自
    變更核准之廣告內容。」第115 條規定：「本法所定之罰鍰
    ，於私立醫療機構，處罰其負責醫師。…」行政院衛生署94
    年5 月4 日衛署醫字第0940203070號公告：「主旨：公告醫
    療法第85條第1 項第6 款所稱，經中央主管機關容許登載或
    播放之醫療廣告事項。依據：醫療法第85條第1 項第6 款規
    定。公告事項：一、西醫可登載或播放之項目如下：（一）
    『國際疾病分類臨床修訂第9 版（ICD-9-CM）』所登載之事
    項。（二）有關整形外科容許登載或播放之項目，包括鼻整
    形術（隆鼻、鼻樑加高）、眼瞼整形術（雙眼皮）、顏面皮
    膚整形術（拉皮）、脂肪抽取術（贅肉）、磨皮術及疤痕整
    形術（疤痕、凹瘡填平）、外耳整形術（耳垂加大）、植毛
    術（種植睫毛）。…」臺北市政府94年2 月24日府衛企字第
    094044 04400號公告：「主旨：公告修正本府90年8 月23日
    府秘二字第9010798100號公告有關本府主管衛生業務委任事
    項，自即日起生效。…公告事項：修正後本府90年8 月23日
    府秘二字第9010798100號公告略以：『…六、本府將下列業
    務委任本府衛生局，以該局名義執行之：…（十）醫療法中
    有關本府權限事項。…』」
  (二)查原告為臺北市「伊甸診所」負責醫師，於96年2 月16日獨
    家報導第965 、966 期合訂本第144 、145 頁刊登如事實欄
    所述詞句之醫療廣告，有行政院衛生署96年5 月15日衛署醫
    字第0960222516號函及所附該署中醫藥委員會列管編號第96
    B0326 號平面媒體廣告監視紀錄表、系爭廣告、被告96年5
    月25日向原告進行查證製作之公務電話紀錄表、獨家報導週
    刊雜誌社96年6 月12日函復被告等影本附卷可稽。是本案違
    章事實明確，堪予認定。
  (三)原告雖稱：系爭廣告屬國際疾病分類臨床修訂第9 版登載之
    疾病範圍，未溢脫醫療法第85條第1 項及衛生署前揭公告許
    可所訂項目之範圍云云。惟查：
    1.按醫療業務有別於一般商品，為使民眾之醫療品質獲得保
      障，適當規範醫療廣告，實有其必要性。是醫療法第85條
      第1項 規定，對醫療廣告之內容設有限制，原告刊登系爭
      醫療廣告，自應依上開規定為之。
    2.本件原告診所之醫療廣告刊登如事實欄所述之詞句，其中
      諸如「中藥遜掉西藥」、「割掉過於敏感的神經，減緩射
      精機制」、「獨步全球的改良『洩神經』阻斷手術」、「
      甲○○醫師…加上現有的國際水準的神經顯微手術，精巧
      又快速，…病人術前、術中、術後都能輕鬆因應，還能立
      即散步、上班」等詞句，或有誇大，或無法客觀驗證，顯
      有以其他不正當方式為宣傳之情事，已逾醫療法上開規定
      所容許刊登之範疇，核屬違規醫療廣告。是原告所辯委難
      採憑。
  (四)從而，被告依前揭規定，處原告法定最低額5 萬元罰鍰，並
    無不法，訴願決定予以維持，亦無不合。原告徒執前詞，訴
    請撤銷，為無理由，應予駁回。
五、本件適用簡易訴訟程序，爰不經言詞辯論逕為判決，併予敘
    明。
據上論結，本件原告之訴為無理由，爰依行政訴訟法第98條第1
項前段、第233 條第1 項、第236 條，判決如主文。
中    華    民    國    97    年     4    月   24     日
                    臺北高等行政法院第二庭
                                    法  官  陳  金  圍
上為正本係照原本作成。
本件以訴訟事件所涉及之法律見解具有原則性者為限，始得於本
判決送達後20日內向本院提出上訴狀並表明上訴理由，如已於本
判決宣示後送達前提起上訴者，應於判決送達後20日內補具上訴
理由（均按他造人數附繕本），且經最高行政法院許可後方得上
訴。
中    華    民    國    97    年     4    月   24     日
                                    書記官  陳  可  欣


司法院資訊處製作；財團法人民間司法改革基金會備份。
